【裁判字號】    97,交抗,1076
【裁判日期】    971219
【裁判案由】    違反道路交通管理處罰條例
【裁判全文】
臺灣高等法院交通事件裁定            97年度交抗字第1076號
抗  告  人
即受處分人  甲○○
上列抗告人因違反道路交通管理處罰條例案件，不服台灣新竹地
方法院，中華民國九十七年七月二十一日所為裁定（九十七年度
交聲字第五十五號），提起抗告，本院裁定如下：
    主  文
抗告駁回。
    理  由
一、抗告意旨略以：「(一)新竹市警察局第二分局東門派所警員李
    成夏及吳建弘於出庭作證過程中，提出之證詞，已與事實不
    符。本人（即受處分人甲○○）於法官詢問兩名證人後，再
    次詢問本人對於兩名證人之供詞有無意見時，『本人除提出
    兩名證人說詞數點互相矛盾之處外，已再次清楚表達兩名員
    警攔停本人後之過程及陳述與事實不符』，然本人陳述『兩
    名證人證詞與事實不符』並未於裁定書中所提及採信…該裁
    定書單方面認定兩名員警之證詞為真，而未採信本人提供之
    證詞，此立場無法令本人信服…(二)於攔停過程中，員警李成
    夏及吳建弘均向本人告知：『前面同事說你沒戴安全帶』，
    而非員警吳建弘之證詞所說：『就叫李成夏過來，跟他告知
    他未載安全帶』…李成夏警員…亦說『依交通安全法規規定
    ，我們不需向你舉證』…員警李成夏及吳建弘兩人均未能於
    本人於遭舉發當時未載安全帶提出任何有力物證或人證，僅
    以本身公權力之執行權，認定本人違規，而『不願且無法』
    提出任何強有力之佐證證明本人違規之事實…(三)證人李成夏
    於開庭作證時，陳述：『…因為車行地下道內，車輛上來的
    速度都很快，所以只能用目測路檢方式來舉發違規』…證人
    吳建弘於開庭陳述時，已承認該次擴大臨檢勤務並未攜帶蒐
    證器材，故未照像或錄影…與李成夏所陳述之理由不符…原
    裁定…未考量兩名證人此證詞之不合理處，於裁定書內僅以
    證人李成夏之陳述為理由而接受警員執勤及舉發時不負舉證
    之責，忽略吳建弘陳述無法與李成夏相符，且執勤怠職守（
    未攜帶合用之蒐證器材如照像機或攝影之處…(四)證人李成夏
    所繪之現場圖並未於出庭陳述時由異議人（即受處分人）查
    閱、詢問或承認，故此為片面之證詞，若此裁定為合理，則
    將否認所有發生交通違規爭議中，舉發人可能蒙受的權利義
    務不公及原舉發單位便宜行事，而成為錯誤或不當舉發之代
    罪羔羊…只要原舉發單位無法提出證據之場合，一口咬定遭
    舉發人確有違規之情事，即可將遭舉發人判定違規…(五)證人
    吳建弘陳述本人於遭攔停時，未戴安全帶；但證人李成夏陳
    述其數分鐘後到場時，本人已配妥安全帶，然證人吳建成於
    開庭時從未提及本人有於遭攔停時為免遭開單而當場進行配
    戴安全帶之補救動作，此為可將本人裁定違規之重要陳述，
    證人為警務人員竟未將此陳述提出，故顯見其並未目賭本人
    遭攔停後進行任何補救行為，實際狀況即為當時本人已配戴
    安全帶…證人吳建弘之證詞『異議人遭其攔停時未戴安全帶
    』非真…(六)本人於（九十七年）三月四日出庭時提供之證物
    …說明於一般、合理之狀況下，本人各種未配戴安全帶狀況
    之可能性均相當低，僅於不合情且不合理之狀況下，才會發
    生不配帶安全帶之情事…裁定書…僅以『…苟駕駛人忽略該
    警告，仍有未繫安全帶而駕駛汽車行駛道路上之可能…」推
    斷本人未戴安全帶屬實而忽視可能性最大且合理之點…以此
    『可能』即裁定本人違規實無法令人信服…(七)本人無法說明
    ，亦不願臆測員警李成夏及吳建弘，在與本人無宿怨之情事
    下告發本人違規之動機…裁定書中以太多『可能』裁定本人
    確有違規，而忽略兩名證人之證詞前後矛盾，且與事實不符
    之可能性…望庭上能再次詳閱原開庭資料、本人提供之各項
    資料及考量裁定書內容，重新裁定…」等語。
二、按汽車行駛於道路上，其汽車駕駛人及前座乘客應依下列規
    定使用安全帶：腰部安全帶置於腰部以下，肩部安全帶固定
    位置應依個人調整，避免安全帶纏繞過頸部，且應置手臂上
    端以上；而汽車行駛於道路上，其駕駛人或前座乘客未繫安
    全帶者，處駕駛人新臺幣（以下同）一千五百元罰鍰。汽車
    駕駛人及前座乘客繫安全帶實施及宣導辦法第三條第一項第
    三款後段及道路交通管理處罰條例第三十一條第一項，分別
    定有明文。
三、經查：
  (一)抗告人即受處分人甲○○於民國九十六年十二月十三日晚上
    八時五十三分許，駕駛一八一七－ＱＱ號自小客車，由新竹
    市○○路地下車道出口駛出，右轉中華路二段新光三越百貨
    公司對面車道時，為在該地下車道出口附近路旁，執晚間八
    時至十一時擴大臨檢取締酒駕勤務之新竹市警察局第二分局
    東門派出所李成夏副所長、吳建弘警員攔下，由吳建弘警員
    填製舉發違反道路交通管理事件通知單，當場舉發受處分人
    「駕駛人未繫安全帶」之交通違規，受處分人拒絕簽名，收
    受該舉發通知單後即駕車離去，並於應到案日期（九十六年
    十二月十八日）前－九十六年十二月十七日向台北市交通事
    件裁決所提出申訴，經原舉發單位調查結果，仍認受處分人
    有前揭違規行為，原處分機關－交通部公路總局新竹區監理
    所新竹市監理站乃於九十七年一月十七日以竹監新四字第裁
    五一－Ｅ00000000號違反道路交通管理事件裁決書
    （下稱裁決書），依道路交通管理處罰條例第三十一條第一
    項規定，裁處受處分人罰鍰一千五百元，受處分人於收受該
    裁決書後於期限內聲明異議等情，有上開舉發通知單、裁決
    書、聲明異議狀、新竹市警察二分局九十七年一月十日竹市
    警二分五字第○九七○○○七一○號函可稽（原審卷第五頁
    至第十一頁、第十四頁）。
  (二)而警員之舉發交通違規，是道路交通管理處罰條例所規定之
    職權行使，其行使有立法機關之授權。因交通違規行為，本
    多係在瞬間發生，通常多委由當場執行取締違規公務員之認
    識與判斷，並必須為立即之取締作為，此為達成維持交通秩
    序目的所必要，且依道路交通管理處罰條例之規定，此種立
    即性之舉發違規，多依警員之認知、判斷已足，並無必須另
    有其他積極佐證：如其他目擊證人或必須拍攝照片等，始構
    成處分要件之規定。此係因執行職務之公務員，通常多具有
    一定之考選資格與專業訓練，其執法之對象又係不特定之大
    眾，故其立場經立法機關推定，應具有客觀、中正與公平之
    特質，而無故意偏頗之虞，是此種逕由公務員所為之事實認
    定，除非有其他積極證據，足資認定公務員於執行職務時，
    有故意或過失侵害人民權利之情形，或處分本身有重大明顯
    之瑕疵而應予撤銷者外，否則本於行政目的達成之必要與公
    權力之尊重、公信力之維持，司法機關通常亦多予尊重，以
    秉持行政、司法相互合作、制衡之原理，共同維護國家機能
    之正常運行。
  (三)受處分人雖然否認有於上述時、地，未繫安全帶駕車行駛新
    竹市○○路○段之交通違規行為，歷次以「警員…沒有照片
    …可以證明」（交通違規案件陳述書，原審卷第十四頁）、
    「…本人確實有繫安全帶，並無（新竹市警察局）第二分局
    函覆…本人於攔檢時未繫安全帶之事實，且…當時攔檢警員
    所言為『前面的同事看到你沒帶安全帶』，非…『當場攔停
    ，當場舉發』…」（聲明異議狀，原審卷第六頁、第七頁）
    、「員警舉發程序有瑕疵…沒有說明看到我有違規事由的同
    事為何人…二位證人…陳述，互相牴觸，李成夏說我遭攔停
    時有繫安全帶，而吳建弘說未繫安全帶…二位證人所陳述的
    事情經過與事實不符，針對盤查的順序、內容（不一致）…
    本人所駕駛的…車輛，本身有未繫安全帶的警告裝置，只要
    時速過二十五公里，且未配戴安全帶時…有蜂鳴器作動及警
    示燈閃爍…」（九十七年三月四日訊問筆錄，原審卷第四十
    三頁、第五十一頁）、「…證人吳建弘陳述本人於遭攔停時
    ，未戴安全帶；但證人李成夏陳述其數分鐘後到場時，本人
    已配妥安全帶，然證人吳建成於開庭時從未提及本人有於遭
    攔停時為免遭開單而當場進行配戴安全帶之補救動作，此為
    可將本人裁定違規之重要陳述，證人為警務人員竟未將此陳
    述提出，故顯見其並未目賭本人遭攔停後進行任何補救行為
    ，實際狀況即為當時本人已配戴安全帶…證人吳建弘之證詞
    『異議人遭其攔停時未戴安全帶』非真…」（抗告狀）等詞
    置辯，並提出一八一七－ＱＱ號自用小客車裝設有座椅安全
    帶警示燈與蜂鳴器之說明書為證（原審卷第二十九頁）。
  (四)然而，新竹市警察局第二分局東門派出所警員於九十六年十
    二月十三日晚上八時至十一時，在新竹市○○路○段新光三
    越百貨公司對面靠近光復路地下車道出口右轉進入中華路二
    段之車道，執擴大臨檢勤務，晚間八時五十三分許許，受處
    分人駕駛一八一七－ＱＱ號自用小客車，由光復路地下車道
    駛出右轉中華路二段時未繫安全帶之事實，已據證人即當時
    在場執勤之東門派出所副所長李成夏於九十七年三月四日原
    審調查時證述：「…當日我們是執行二十時到二十三時的擴
    大臨檢勤務，我們前一個小時是在二十到二十一時是路檢勤
    務，地點是在中華路二段新光三越百貨公司對面定點實施路
    檢，我們依照勤務作為實施路檢，由光復路往中華路有一個
    車行的地下道，地下道的出口有一個車道是右轉中華路，也
    就是新光三越百貨公司的對面，而我人是負責站在地下道出
    口要右轉中華路二段轉彎處的路邊…對於違規車輛我會吹哨
    、夜間用指揮棒指揮車輛停在我後面的停車位置受我其他執
    勤同事的檢查…本件是當日在舉發單所載的時間、地點看到
    本件違規車輛，車內駕駛未繫安全帶，我就吹哨、以指揮棒
    引導異議人（受處分人）到後方停車，異議人也確實依規定
    停車，我站在原地跟後面的同事大喊說他是因為『未繫安全
    帶』違規…由吳建弘製單舉發異議人違規…（異議人對於遭
    舉發違規有何反應？）受異議人不承認有『未繫安全帶』的
    違規事由…」（原審卷第四十五頁、第四十六頁）等語甚詳
    ，核與證人即當日同在場執勤並對受處分人填單舉發之警員
    吳建弘亦證稱：「…當日執行二十到二十三時的擴大臨檢勤
    務，四人一組，在光復地下道出口處路檢，是在新光三越百
    貨公司的對面，由我站在路檢點攔停車輛，是副所長李成夏
    在前面吹哨通知我將這部車子攔停（受處分人駕駛之一八一
    七－ＱＱ號自用小客車），我攔停該車後，搖下車窗發現駕
    駛人沒有繫安全帶，並告知駕駛人未繫安全帶依法告發…李
    成夏先發現，我是第二個發現的。李成夏是站在路檢點的前
    方十到二十公尺處，李成夏先通知我，我才知道要去攔停這
    部車子…（你確實有親眼看到本件異議人（受處分人）未繫
    安全帶？）是…他將車子開到路邊拿出證件，他當時沒有說
    話…我填完舉發單之後，異議人有意見，他說他有繫安全帶
    …」（原審卷第四十八頁、第四十九頁）等有關攔檢過程，
    受處分人經填單舉發後之反應等情節相符。衡諸證人李成夏
    、吳建弘二人乃為原處分機關認定受處分人有前開違規行為
    之原證人，係偶然因執行勤務而舉發本案，與受處分人並無
    宿怨，當無甘冒觸犯偽證罪責，蓄意構詞誣陷之理，況於本
    件卷存證據資料內並無任何積極證據足以證明證人李成夏、
    吳建弘上開證詞係屬虛偽，亦無足以令人顯信證人李成夏、
    吳建弘之證述為不可採之品性證據或前科證據存在，自不得
    僅以證人李成夏、吳建弘係本件攔停、開單告發受處分人之
    員警而全盤抹煞其在訴訟上所具有之原證人資格；因此其於
    原審調查時經具結後，以言詞供述本件訴訟上之待證事實（
    即受處分人有前開違規事實），已足擔保其真實性及憑信性
    。而且，證人李成夏、吳建弘本身即為新竹市警察局第二分
    局東門派出所員警，執行公路交通違規稽查工作屬其重要職
    務之一，就駕駛人交通違規行為之認定必有相當的教育訓練
    ，應可排除疏失誤判之可能性；再者，由受處分人及證人李
    成夏、吳建弘所述，當天李成夏站立之位置，是在新竹市○
    ○路○段新光三越百貨公司對面，靠近光復路地下車道右轉
    中華路二段之出口處，吳建弘則站立在同向車道，距離站立
    李成夏約十至二十公尺遠所設立之攔停點，證人李成夏亦表
    示：「…我所站的位置是屬於制高點，對於行經車行地下道
    的車子看得很清楚…那個位置可以看清楚駕駛座的正面、側
    面…很多駕駛人看到路檢的警示燈就會立刻拉下安全帶，所
    以在這之前，我在攔檢點就看得很清楚……我攔停的時候，
    我的右後方有另一位同仁，協助引導違規車輛停到我們預設
    的停車位置給駕駛人停車。另依據地下道的車道設計，是一
    部接著一部車子上來，無法兩台自小客車併行上來，所以我
    不會看錯…本件舉發車輛當時也是只有自己一部車子由地下
    道上來要右轉中華路…」（原審卷第四十五頁、第四十七頁
    、第四十八頁），及繪製現場圖供參考（原審第五十五頁）
    ，可知證人李成夏可清楚看見迎面而至，由地下車道開出之
    車輛內駕駛即受處分人未繫安全帶之交通違規行為，同樣地
    ，證人吳建弘亦可清楚看見迎面而至之車輛內駕駛即受處分
    人未繫安全帶之交通違規行為。從而，由證人李成夏、吳建
    弘上開證詞已得有受處分人確有上開交通違規定行為之心證
    ，受處分人上開所辯，顯係卸責之詞，其確有駕駛車輛未繫
    安全帶之違規行為，堪以認定。
  (五)至於，
  (1)受處分人雖以證人李成夏證稱受處分人遭攔停時已繫上安全
    帶，而證人吳建弘則證稱未繫安全帶，互相牴觸，惟如前所
    述，受處分人自新竹市○○路地下車道駛出右轉中華路二段
    時，證人李成夏站立之位置，是在該地下車道出口處，證人
    吳建弘則站立在同向車道距離站立在出口處之李成夏約十至
    二十公尺遠所設立之攔停點，受處分人所駕駛之車輛則係在
    證人吳建弘所站立之處停靠路邊，嗣證人李成夏再由原所站
    立之處走至受處分人之車輛停靠處，顯然因證人李成夏、吳
    建弘二人執勤位置、抵達攔停地點之時間不同，致其二人陳
    述有上開出入。又受處分人就證人李成夏、吳建弘所述取締
    當時現場車流量是否順暢、攔停方法（大喊或吹哨）之證言
    認為與事實不符，及其二人方式、執勤態度等，均與受處分
    人有無違規之事實無涉，此部分與受處分人之違規行為無直
    接關係，不能因此解免受處分人之交通違規責任；而其所提
    出座椅安全帶警示燈與蜂鳴器說明之使用手冊，說明駕駛人
    如未佩帶安全帶時，將有蜂鳴器動作及警示燈閃爍之情形，
    惟此蜂鳴器及警示燈僅為提醒駕駛人之用，並不能限制駕駛
    人於未繫安全帶時即無法駕駛車輛，尚不足以證明受處分人
    駕駛一八一七－ＱＱ號自用小客車行經取締地點時確實有繫
    安全帶之有利證據。
  (2)行為人之交通違規行為，以正確性較高之科學儀器所採非供
    述證據為證，俾免單憑存在認知、記憶、表達均有錯誤可能
    之證人所為供述證據為據，固可杜爭議，進一步保障人民權
    益。惟交通違規行為，態樣甚夥，復多為瞬間即逝行為，實
    在無法於有交通違規同時，全部得以即時利用科學儀器，取
    得證據資料。即使屬於方便以科學儀器採證之交通違規行為
    ，普遍採用，不但所費不貲，也有實際困難。且現有交通法
    規，並未就舉發交通違規行為，僅限於有科學儀器所採證據
    為證，而摒除單憑執法人員舉發之相關規定，此觀之道路交
    通管理處罰條例第七條、第七條之一、第七條之二規定即明
    。於現行法律架構之下，法院僅能不限於科學儀器所採證據
    ，就現有之所有證據資料，包括供述及非供述證據，依據證
    據法則，以憑認定行為人有無交通違規行為。而是否斟酌取
    捨，就舉發某種特殊類型之交通違規行為，以法律明定必須
    有科學儀器所採證據為憑，俾化解爭議，弭平紛爭，係行政
    與立法機關考量事項，並非司法機關權責，不便置喙。
四、原審法院認受處分人確有於前揭時、地，未繫安全帶駕駛一
    八一七－ＱＱ號自用小客車由新竹市○○路地下車道出口駛
    出右轉中華路二段之交通違規行為，原處分機關依道路交通
    管理處罰條例第三十一條第一項裁處受處分人罰鍰一千五百
    元，自屬有據，核無違法或不當之處，因而駁回受處分人之
    異議聲明。經核原裁定認事用法並無不合，受處分人抗告意
    旨仍執前詞，否認違規，指摘原裁定不當為無理由，應予駁
    回。
五、據上論結，應依道路交通案件處理辦法第二十六條，刑事訴
    訟法第四百十二條，裁定如主文。
中    華    民    國    97    年    12    月    19    日
            刑事第十三庭  審判長法  官   曾德水
                                法  官   趙文卿
                                法  官   林婷立
以上正本證明與原本無異。
不得再抗告。
                                書記官   王增華
中    華    民    國    97    年    12    月    22    日


司法院資訊處製作；財團法人民間司法改革基金會備份。
